臺灣高等法院高雄分院民事判決　　　　　109年度上字第195號
上　訴　人　　李文振　
訴訟代理人　　陳文卿律師
被上訴人　　　吳正忠　
兼訴訟代理人　吳麗華　
上列當事人間請求清償債務事件，上訴人對於中華民國109 年5
月29日臺灣橋頭地方法院108 年度訴字第733 號第一審判決提起
上訴，本院於110 年10月19 日言詞辯論終結，判決如下：
    主  文
上訴駁回。
第二審訴訟費用由上訴人負擔。
    事實及理由
一、上訴人主張：訴外人吳清和（民國105 年7 月28日死亡）前
    委任上訴人出售其所有坐落高雄市○○區○○段00地號土地
    （下稱系爭土地），復因資金周轉需求，陸續於99年8 月18
    日、100 年10月31日、同年11月10日、101 年6 月10日向被
    上訴人借款新臺幣（下同）36萬元、50萬元、70萬元、22萬
    元，共計178 萬元（下稱系爭178 萬借款），約定上訴人得
    自出售系爭土地之價款受償。吳清和並於101 年6 月10日簽
    立委任授權書（下稱系爭授權書）承認收受系爭178 萬元借
    款，並開立同額本票（下稱系爭178 萬本票）交予被上訴人
    收執。嗣吳清和又於103 年7 月10日向訴外人蘇麗華借款40
    萬元（下稱系爭40萬借款），約定同年12月10日清償，並簽
    立同額本票（下稱系爭40萬本票，與系爭178 萬本票，下稱
    系爭本票）予蘇麗華。惟吳清和未依約清償，蘇麗華於108
    年5 月29日將系爭40萬元借款債權轉讓上訴人。而被上訴人
    均為吳清和之限定繼承人，應在繼承吳清和遺產範圍內返還
    前開218 萬元借款（即178 萬元＋40萬元＝218 萬元，下稱
    系爭借款）等情。爰依消費借貸及繼承法律關係，聲明：㈠
    被上訴人應於繼承吳清和之遺產範圍內，連帶給付上訴人21
    8 萬元，及自起訴狀繕本送達翌日起至清償日止，按週年利
    率5%計算之利息。㈡願供擔保，請准宣告假執行。
二、被上訴人則以：否認系爭借款債權之存在。上訴人提出之系
    爭178 萬本票及系爭授權書，其上均無吳清和之字跡或簽名
    ，與吳清和借款一般會於本票上簽名或按捺指印之情形不同
    ，且前揭文件上蓋用之「吳清和」方章（下稱系爭方章），
    僅出現於上訴人自己或代理他人向吳清和請求時，所持之借
    據或本票上，顯見系爭方章非吳清和所有，而係上訴人偽刻
    ，尚難僅以系爭178 萬本票及系爭授權書蓋有系爭方章，逕
    認為吳清和製作。況系爭178 萬本票上除有系爭方章外，尚
    有誤蓋「吳清『河』」後再覆蓋正確「吳清『和』」之簽名
    章，衡情，吳清和不可能於印章刻錯自己的名字，益證系爭
    178 萬本票及系爭授權書係上訴人未經吳清和同意製作，不
    得作為吳清和積欠上訴人系爭178 萬借款之證明。至系爭40
    萬借款之約定清償日既為103 年12月10日，卻遲至吳清和過
    世後始請求，顯不合情理。況蘇麗華亦無出借款項之資力，
    可見並無系爭40萬借款之存在，上訴人亦無從受讓蘇麗華對
    吳清和之系爭40萬借款而為請求。此外，上訴人前以其對吳
    清和之30萬本票債權，於原法院105 年司執字第75878 號強
    制執行事件（下稱系爭執行事件）參與分配而受償，上訴人
    倘對吳清和確有系爭借款債權，理應一併參與分配，自無在
    探視見吳清和重病後，始持系爭本票聲請本票裁定，致未及
    於系爭執行事件參與分配受償之可能，可見系爭借款債權應
    係上訴人事後偽造等語置辯。
三、原審為上訴人敗訴之判決，上訴人不服，提起上訴並聲明：
    ㈠原判決廢棄。㈡被上訴人應於繼承吳清和之遺產範圍內，
    連帶給付上訴人218 萬元，及自起訴狀繕本送達翌日起至清
    償日止，按週年利率5%計算之利息。㈢願供擔保，請准宣告
    假執行。被上訴人則聲明：上訴駁回。
四、兩造不爭執事項：
  ㈠吳清和於105 年7 月28日死亡，其法定繼承人為訴外人即配
    偶吳楊月雀、長子吳正村及被上訴人等4 人。吳楊月雀、吳
    正村已向臺灣高雄少年及家事法院聲明拋棄繼承，被上訴人
    則聲明限定繼承。
  ㈡系爭40萬本票上「吳清和」之筆跡及按捺之指紋，確實為吳
    清和本人所為。
  ㈢上訴人於108 年5 月29日與蘇麗華簽署債權讓與契約書（下
    稱系爭讓與契約），約定蘇麗華將對吳清和之系爭40萬元借
    款債權讓與上訴人，上訴人並於同年月30日通知被上訴人債
    權讓與之事實。
  ㈣訴外人黃金城、蔡國榮、張哲誠以其等對吳清和有票款債權
    為由，對吳清和所有系爭土地聲請強制執行，經原法院以系
    爭執行事件受理，並拍賣系爭土地，所得價款1,622 萬9,90
    0 元，經清償吳清和債權人債權後，餘款發還被上訴人。
  ㈤上訴人前執系爭本票，向臺灣高雄地方法院（下稱雄院）聲
    請本票裁定，經該院於105 年7 月26日以105 年度司票字第
    4085號裁准強制執行（下稱系爭本票裁定）。上訴人再於10
    7 年9 月17日執系爭本票裁定聲請對被上訴人獲分配之1,23
    3 萬9,502 元強制執行，經原法院以107 年度司執字第4750
    1 號執行案件受理，嗣以系爭本票裁定送達不合法（吳清和
    105 年7 月28日死亡）為由，裁定駁回上訴人強制執行之聲
    請。
五、兩造於本院協商之爭點為：㈠上訴人依消費借貸及繼承法律
    關係，請求被上訴人於繼承吳清和遺產範圍內連帶給付178
    萬元，是否有據？㈡上訴人依消費借貸及繼承法律關係，請
    求被上訴人於繼承吳清和遺產範圍內連帶給付40萬元，是否
    有據？茲分述如下：
  ㈠上訴人依消費借貸及繼承法律關係，請求被上訴人於繼承吳
    清和遺產範圍內連帶給付178 萬元，是否有據？
  1.按當事人主張有利於己之事實，就其事實有舉證之責任，民
    事訴訟法第277 條定有明文。金錢消費借貸契約為要物契約
    ，當事人主張金錢消費借貸契約存在，應就借貸意思表示合
    致及借款業已交付之事實，負舉證之責任。上訴人主張其曾
    貸與吳清和系爭178 萬借款，惟為被上訴人所否認，即應由
    上訴人就借貸合意及借款交付之事實負舉證責任。
  2.次按私文書應由舉證人證其真正，民事訴訟法第357 條前段
    定有明文。上訴人就系爭178 萬借款，固提出系爭授權書、
    系爭178 萬本票及其自訴外人即其子李明昌仁武仁雄郵局帳
    戶（帳號：00000000000000，下稱李明昌帳戶）、其女李錦
    芳玉山銀行三民分行帳戶（帳號：0000000000000 ，下稱李
    錦芳帳戶）提領款項之資金紀錄為憑（見原審審訴卷第17
    -21 頁、原審卷第105-107 頁）。惟被上訴人否認系爭授權
    書、系爭178 萬本票之形式上真正，亦否認上訴人所提前揭
    資金紀錄得作為借款交付事實之證明。經查：
    ⑴上訴人固主張：系爭178 萬本票及系爭授權書上蓋用之系
      爭方章，與系爭40萬本票上「吳清和」之方章相同，又系
      爭40萬本票為吳清和開立乙情，亦經法務部調查局文書暨
      指紋鑑識實驗室（下稱調查局）鑑定（下稱系爭鑑定）明
      確，可見系爭178 萬本票及系爭授權書均為吳清和本人製
      作（見原審卷第127 頁）云云。而被上訴人雖不爭執前揭
      本票、授權書上蓋用之系爭方章，與系爭40萬本票上蓋用
      「吳清和」方章印文相同（見本院卷一第173 頁）之事實
      ，惟據系爭鑑定記載：「. . . 一、甲類筆跡（即系爭40
      萬本票上吳清和之簽名筆跡）與乙類筆跡（即吳清和於其
      他金融等資料上之簽名筆跡）筆畫特徵相同，研判應為同
      一人所書。二、A1、A2類指紋（即系爭40萬本票上所捺印
      之指紋）與B 類指紋（即吳清和於其他金融等資料上捺印
      之指紋）相同，為同一人所有。三、有關送鑑本票上『吳
      清和』印文（即系爭40萬本票上所蓋用吳清和方章）鑑定
      乙節，本局並無檔存印文資料可供憑鑑；如仍需鑑定，請
      補送參考印文資料原本，併同原送鑑本票過局. . . 」（
      見原審卷第83-84 頁）等語，可見系爭鑑定僅鑑認系爭40
      萬本票上所簽「吳清和」筆跡與按捺之指紋，與吳清和本
      人於其他金融等資料上所留存之筆跡、指紋特徵相符。至
      系爭40萬本票上之系爭方章所蓋印文與其平日使用之印文
      是否相符？則因欠缺比對資料，尚無從依系爭鑑定逕認系
      爭40萬本票上蓋用系爭方章為吳清和本人所有，並進一步
      推認系爭178 萬本票及系爭授權書為吳清和所製作。參以
      系爭40萬本票業經發票人吳清和簽名、書寫身分證字號並
      按捺指印，依交易習慣已足識別及證明本票為吳清和本人
      開立，應無另加蓋系爭方章及簽名章之必要。尤其系爭40
      萬本票原蓋簽名章為「吳清『河』」，嗣再補蓋正確簽名
      章「吳清『和』」，衡酌一般人不可能將自己名字刻印錯
      誤，更無使用刻錯印章用印之可能，可認該「吳清『河』
      」簽名章難認係吳清和所有並蓋用，故被上訴人抗辯：系
      爭方章及簽名章，均係上訴人事後加蓋，目的為使人誤認
      前開印章為吳清和本人在使用等語，尚非無憑。是系爭40
      萬本票上縱有吳清和本人簽名、按捺指印及系爭方章、簽
      名章併存之情形，仍難逕認系爭方章及簽名章為吳清和所
      有，且為吳清和於簽名、按捺指印之同一時間所蓋用。則
      上訴人以系爭授權書與系爭178 萬本票上之系爭方章，亦
      蓋用於系爭40萬本票上，即謂系爭授權書與系爭178 萬本
      票亦為吳清和本人簽立云云，尚屬無據。
    ⑵至上訴人主張蓋用於系爭178 萬本票及系爭授權書之系爭
      方章，亦蓋用另案即原法院106 年度訴字第868 號案件（
      上訴人持有發票人為吳清和、面額各15萬元本票2 紙，下
      稱系爭2 紙本票）、105 年度橋簡字第201 號案件（訴外
      人梁桂榕持有發票人為吳清和之本票5 紙，下稱系爭5 紙
      本票）、雄院105 年度司票字第3077號案件（訴外人吳文
      欽持有發票人為吳清和之本票3 紙，下稱系爭3 紙本票）
      其中吳清和簽立之本票上，足證系爭方章確為吳清和所有
      （原審卷第55頁）云云。經查，系爭2 紙、3 紙、5 紙本
      票上「吳清和」方章（見本院卷一第205- 207、213 、26
      3 頁），以目視比對與系爭方章無明顯差異，參以被上訴
      人不爭執系爭3 紙、5 紙本票上「吳清和」方章與系爭方
      章為同一印章（見本院卷一第234 頁）等語相互以觀，則
      上訴人主張為同一印章等語，固堪認定。惟系爭2 紙及3
      紙本票上均已有吳清和之簽名，則是否有必要再加蓋與系
      爭方章相同之方章及該方章之蓋用是否在吳清和簽名之同
      一時間，均非無疑，尚難僅以上開本票上蓋用之方章與系
      爭方章相同，遽為有利於上訴人之認定。其次，系爭5 紙
      本票中，其中2 紙本票（分別為發票日104 年8 月7 日、
      面額5 萬元，及發票日104 年6 月5 日、面額5 萬元本票
      ，見本院卷一第207 頁）上「吳清和」之簽名，經調查局
      鑑定研判非吳清和本人所簽，原法院受理之105 年度橋簡
      字第201 號案件因而認定前揭2 紙本票非吳清和簽立，並
      據以確認該本票票據債權不存在乙節，有前揭判決在卷可
      憑（見本院卷二第102-103 頁），審酌蓋有系爭方章之本
      票，有遭他人偽造吳清和簽名乙情觀之，尤難謂系爭方章
      係吳清和所有，自不得僅以系爭授權書及系爭178 萬本票
      上蓋有系爭方章，逕謂係吳清和本人製作。是上訴人前揭
      主張云云，亦不足採。
    ⑶本件上訴人無法證明其提出之系爭授權書及系爭178 萬本
      票為吳清和製作，參以上訴人主張系爭授權書及系爭178
      萬本票均係吳清和於101 年6 月10日在上訴人住處同時蓋
      用後交付予上訴人收執（見原審卷二第127 頁）云云，與
      本院前揭認定不符；暨系爭178 萬本票上亦有誤蓋「吳清
      『河』」簽名章後再補蓋正確「吳清『和』」簽名章之情
      形（見原審審訴卷第17頁），更可見上開本票上之系爭方
      章非吳清和本人親自蓋用，而系爭授權書既與系爭178 萬
      本票係出於同一借款憑證之目的，且依上訴人所述為同時
      製作，亦難認系爭授權書上之方章係吳清和蓋用。至上訴
      人雖另主張：系爭178 萬本票係吳清和事先簽妥，並於借
      款當時交付，故其並不清楚本票何以會同時有「吳清『和
      』」、「吳清『河』」之簽名章（見本院卷二第83頁）云
      云。惟查，其前揭主張，與前述吳清和係在其住處同時蓋
      印於系爭授權書及系爭178 萬本票，再交予其收執乙情不
      符，即難採信。其次，上訴人代理訴外人蔡國榮聲請對吳
      清和發支付命令之案件中，亦於書狀中將吳清和之姓名誤
      載為「吳清『河』」（見原審卷二第161 頁），而與系爭
      178 萬本票上誤蓋簽名章「吳清『河』」之錯誤情形相吻
      合，尤見上訴人事後改稱其不知何以系爭178 萬本票上蓋
      有「吳清『河』」簽名章云云，殊不足採。從而，上訴人
      主張系爭授權書及系爭178 萬本票均係吳清和所製作云云
      ，尚屬無據。
    ⑷此外，上訴人就其與吳清和間有178 萬借貸關係存在乙節
      ，固另提出其自李明昌、李錦芳帳戶提領款項之資金紀錄
      ，主張此為其交付吳清和借款之證明；暨以系爭授權書記
      載：「. . . 一、委任人前曾於下列時日向受任人借貸以
      下款項，並均已收訖無誤：㈠99年8 月18日收受借款現金
      36萬元。㈡100 年10月31日收受借款現金50萬元。㈢100
      年11月10日收受借款現金70萬元。㈣101 年6 月10日收受
      借款22萬元。㈤上列借款合計178 萬元. . . 」（見原審
      審訴卷第19-21 頁）等語，據以主張其於99年8 月18日自
      李明昌帳戶內提領45萬元，將其中36萬元借予吳清和；又
      於100 年10月31日自李錦芳帳戶內提領120 萬元，將其中
      50萬元借予吳清和；再於100 年11月10日自李錦芳帳戶提
      領200 萬元，將其中70萬元借予吳清和；另取家中現金22
      萬元，於101 年6 月10日借予吳清和（見原審訴卷第101
      -10 3 頁）云云。惟查，上訴人未舉證證明前揭李明昌、
      李錦芳帳戶為其所使用，尚難以前揭帳戶之資金紀錄，逕
      認係上訴人提領，並於提領後交付吳清和。況上訴人所舉
      99年8 月18日、100 年10月31日、同年11月10日、101 年
      6 月10日自李明昌、李錦芳帳戶提領款項之數額，亦與其
      主張前開日期出借吳清和之金額不符，尤難認前開提領金
      額與其借款予吳清和有關。是上訴人提出李明昌、李錦芳
      帳戶提領紀錄，仍無從無其有利之認定。
  3.綜上，上訴人所舉系爭授權書、系爭178 萬本票及其自李明
    昌、李錦芳帳戶提領款項之紀錄，均不足認其與吳清和間有
    系爭178 萬借款關係之存在。從而，上訴人主張被上訴人應
    於繼承吳清和遺產範圍內連帶給付178 萬元，即屬無據。
  ㈡上訴人依消費借貸及繼承法律關係，請求被上訴人於繼承吳
    清和遺產範圍內連帶給付40萬元，是否有據？
    上訴人主張其因受讓而取得蘇麗華對吳清和之40萬元借款債
    權，並以系爭40萬本票及蘇麗華於原審之證詞為憑（見本院
    卷一第62頁）云云，惟為被上訴人所否認。經查：
  1.按票據為無因證券，當事人授受票據之實質原因甚多，在客
    觀上之原因或為買賣，或為贈與，或為借用，或為確保當事
    人間已存在之法律關係，或為消滅既存之法律關係；在主觀
    上之原因或以清償為目的，或以融資為目的，或以贈與為目
    的，或以借予他人使用為目的，或以擔保自己或他人債務為
    目的，情狀千殊，不一而足，非僅囿於因收受借款而簽發一
    端，尚不能單憑票據之授受作為執票人與發票人間有消費借
    貸關係存在之證明（最高法院109 年度台上字第1424號裁判
    意旨參照），是上訴人援引系爭40萬本票主張其與吳清河間
    存有40萬元之借貸關係云云，如未同時提出其他佐證，即難
    採信。
  2.其次，上訴人主張蘇麗華原為系爭40萬借款之債權人，其因
    蘇麗華轉讓而取得前揭借款債權云云，既為被上訴人所否認
    ，而蘇麗華係該借款之貸款人，倘舉蘇麗華為證，蘇麗華亦
    應就其與吳清和間有借貸合意及借款交付之事實為舉證，殊
    不因蘇麗華將債權轉讓予上訴人後，即得於上訴人請求給付
    系爭40萬借款案件中，逕以證人之身分證明其與吳清和間有
    借貸合意及借款交付之事實。況依蘇麗華於原審證稱：吳清
    和於103 年7 月間向其借40萬元，上訴人嗣於108 年間至其
    經營之小吃店用餐，其即將系爭40萬本票交予上訴人，委託
    上訴人幫忙處理吳清和之欠款事宜（見原審訴卷第215 、22
    1 、223 頁）等語，可見蘇麗華係至108 年間才將該本票交
    付上訴人處理，惟參酌上訴人早於105 年7 月12日即以自己
    為系爭40萬本票之持票人，向雄院聲請本票裁定乙節，業經
    本院依職權調取雄院105 年度司票字第4085號全卷查閱無誤
    ，可見蘇麗華此部分所證顯與事實不符，是蘇麗華於原審之
    證詞，尚不得採為有利上訴人之認定。
  3.綜上，上訴人援引系爭40萬本票及蘇麗華於原審之證詞，尚
    不足認其與吳清和間有系爭40萬借款關係之存在。從而，上
    訴人請求被上訴人於繼承吳清和遺產範圍內，連帶給付上訴
    人40萬元，即屬無據。
六、綜上所述，上訴人無法證明其與吳清和間有系爭借款關係存
    在，則其本於消費借貸及繼承法律關係，請求被上訴人於繼
    承吳清和遺產範圍內，連帶給付上訴人218 萬元（即178 萬
    元＋40萬元＝218 萬元），及自起訴狀繕本送達翌日起至清
    償日止，按週年利率5%% 計算之利息，為無理由，應予駁回
    。原審判決駁回上訴人之訴，核無違誤。上訴意旨，指摘原
    判決不當，求予廢棄改判，為無理由，應予駁回。
七、據上論結，本件上訴無理由，依民事訴訟法第449 條第1 項
    、第78條，判決如主文。
中    華    民    國   110    年    11    月    9     日
                            民事第三庭
                                審判長法  官  李昭彥
                                      法  官  黃悅璇
                                      法  官  王  琁
以上正本證明與原本無異。
如對本判決上訴，須於判決送達後20日內向本院提出上訴狀，其
未表明上訴理由者，應於上訴後20日內向本院提出上訴理由書（
均須按他造當事人之人數附繕本）。
上訴時應提出委任律師或具有律師資格之人之委任狀，並依附註
條文規定辦理。如委任律師提起上訴者，應一併繳納上訴審裁判
費。
中    華    民    國   110    年    11    月    9     日
                                      書記官  林秀珍
附註：
民事訴訟法第466 條之1 ：
對於第二審判決上訴，上訴人應委任律師為訴訟代理人，但上訴
人或其法定代理人具有律師資格者，不在此限。
上訴人之配偶、三親等內之血親、二親等內之姻親，或上訴人為
法人、中央或地方機關時，其所屬專任人員具有律師資格並經法
院認適當者，亦得為第三審訴訟代理人。
第1 項但書及第2 項情形，應於提起上訴或委任時釋明之。